【裁判字號】    98,易,821
【裁判日期】    981008
【裁判案由】    詐欺
【裁判全文】
臺灣高雄地方法院刑事判決               98年度易字第821號
公  訴  人  臺灣高雄地方法院檢察署檢察官
被      告  戊○○
                    5 樓之1.
上列被告因詐欺案件，經檢察官提起公訴（98年度偵字第7839號
、第17568 號），本院判決如下：
    主  文
戊○○幫助犯詐欺取財罪，處有期徒刑肆月，如易科罰金，以新
臺幣壹仟元折算壹日。
    事  實
一、戊○○可預見將自己於金融機構之存摺、金融卡及密碼提供
    陌生人使用，可能供詐騙集團作為對他人詐欺取財犯罪之匯
    款帳戶，以遂行詐欺取財之目的，並逃避偵查，竟以縱有人
    持其存款帳戶作為詐欺取財之犯罪工具，亦不違其本意之幫
    助詐欺犯意，於民國97年8 月21日前之某不詳時間、地點，
    將其於91年4 月1 日至址設於高雄市○○區○○路89號之中
    華郵政股份有限公司高雄中都郵局（下稱中都郵局）所申請
    之中都郵局局號：000000-0號、帳號：000000-0號帳戶之存
    摺、金融卡及密碼，提供給真實姓名年籍不詳之詐騙集團成
    員使用。又該成員與所屬詐騙集團其他成員於取得上開帳戶
    之存摺等物後，即共同基於意圖為自己不法所有之犯意聯絡
    ，由其中1 人或數人，先後為下列行為：
  (一)於97年8 月21日18時許，先後冒充為雅虎奇摩商店賣家及兆
    豐銀行人員撥打電話向乙○○佯稱：乙○○在雅虎奇摩網站
    購物分期付款設定錯誤，須至臺灣銀行自動櫃員機處理解除
    設定云云，使乙○○信以為真而陷於錯誤，致於當日19時30
    分許，至台中市○○區○路某處由臺灣銀行所設置之自動櫃
    員機前，依對方指示操作自動櫃員機，而自乙○○帳戶轉帳
    匯款新台幣（下同）29,993元至戊○○上開中都郵局帳戶內
    。
  (二)於同日某時許，冒充為雅虎奇摩商店賣家人員撥打電話向庚○○佯稱：庚○○在雅虎奇摩網站購物分期付款設定錯誤，
    須至銀行自動櫃員機處理解除設定云云，使庚○○信以為真
    而陷於錯誤，致於當日19時52分48秒許，至桃園縣某處由合
    作金庫銀行所設置之自動櫃員機前，依對方指示操作自動櫃
    員機，自庚○○帳戶轉帳匯款29,967元至戊○○上開中都郵
    局帳戶內。
  (三)於同日19時30分許，先後冒充為雅虎奇摩商店賣家及臺灣銀
    行人員撥打電話向丙○○佯稱：丙○○在雅虎奇摩網站購物
    分期付款設定錯誤，須至銀行自動櫃員機處理解除設定云云
    ，使丙○○信以為真而陷於錯誤，致於當日19時30分後之當
    日某時許，至臺北縣三峽鎮○○路71號之由合作金庫銀行所
    設置之自動櫃員機前，依對方指示操作自動櫃員機，並自丙○○帳戶轉帳匯款17,355元至戊○○上開中都郵局帳戶內。
  (四)於同日20時11分許，冒充為雅虎奇摩商店賣家人員撥打電話
    向己○○佯稱：己○○在雅虎奇摩網站購物分期付款設定錯
    誤，須至銀行自動櫃員機處理解除設定云云，使己○○信以
    為真而陷於錯誤，致於當日21時6 分許，至彰化縣田中鎮田
    中工業區某處由臺灣中小企業銀行所設置之自動櫃員機前，
    依對方指示操作自動櫃員機，並自己○○帳戶轉帳匯款15,9
    91元至戊○○上開中都郵局帳戶內。嗣乙○○、庚○○、丙○○及己○○等4 人所匯入之款項旋均遭人提領一空，而乙○○等4 人發覺受騙後分別報警處理，而循線查悉上情。
二、案經乙○○、庚○○、己○○分別向臺中縣警察局烏日分局
    犁份派出所等警局告訴後，由彰化縣警察局北斗分局報請臺
    灣臺中地方法院檢察署呈請臺灣高等法院檢察署令轉臺灣高
    雄地方法院檢察署暨丙○○訴由高雄市政府警察局甲○○○
    分局報請臺灣高雄地方法院檢察署檢察官偵查起訴。
    理  由
壹、證據能力部分：
    按被告以外之人於審判外之言詞或書面陳述，除法律有規定
    者外，不得作為證據；又被告以外之人於審判外之陳述，雖
    不符刑事訴訟法第159 條之1 至第159 條之4 之規定，而經
    當事人於審判程序同意作為證據，法院審酌該言詞陳述或書
    面陳述作成時之情況，認為適當者，亦得為證據；當事人、
    代理人或辯護人於法院調查證據時，知有第159 條第1 項不
    得為證據之情形，而未於言詞辯論終結前聲明異議者，視為
    有前項之同意。刑事訴訟法第159 條第1 項、第159 條之5
    定有明文。經查，本判決所引用之各項證據資料，其屬於被
    告以外之人於審判外之陳述者，均據本院於調查證據程序逐
    一提示並告以要旨，檢察官、被告均知該等證據為被告以外
    之人之審判外陳述，已表示同意作為證據（見院一卷第19頁
    ）及未於言詞辯論終結前聲明異議，本院審酌上開證據作成
    時之情況，亦無不當取供等情形，認為以之作為本案之證據
    亦屬適當，依刑事訴訟法第159 條之5 規定，應有證據能力
    。
貳、實體部分：
一、訊據被告戊○○矢口否認有幫助詐欺取財之犯行，並辯稱：
    伊郵局帳戶之存摺、金融（提款）卡及密碼都遺失了，密碼
    寫在紙上貼在金融卡套子，沒有交付郵局帳戶給他人使用云
    云。惟查：
  (一)中都郵局局號：000000-0號、帳號：000000-0號帳戶係被告
    親自申辦之事實，業據被告於偵訊及本院審理時坦承不諱（
    見偵二卷第16頁、院一卷第17頁），並有郵政存簿儲金立帳
    申請書1 份在卷可稽（見警一卷第11、12頁）。又詐騙集團
    成員中1 人或數人分別於(1)97年8 月21日18時許，先後冒充
    為雅虎奇摩商店賣家及兆豐銀行人員撥打電話向告訴人乙○○佯稱：乙○○在雅虎奇摩網站購物分期付款設定錯誤，須
    至臺灣銀行自動櫃員機處理解除設定云云，使告訴人乙○○
    信以為真而陷於錯誤，致於當日19時30分許，至台中市○○
    區○路某處由臺灣銀行所設置之自動櫃員機前，依對方指示
    操作自動櫃員機，而自告訴人乙○○帳戶轉帳匯款29,993元
    至被告上開中都郵局帳戶內；(2)於同日某時許，冒充為雅虎
    奇摩商店賣家人員撥打電話向告訴人庚○○佯稱：庚○○在
    雅虎奇摩網站購物分期付款設定錯誤，須至銀行自動櫃員機
    處理解除設定云云，使告訴人庚○○信以為真而陷於錯誤，
    致於當日19時52分48秒許，至桃園縣某處由合作金庫銀行所
    設置之自動櫃員機前，依對方指示操作自動櫃員機，自告訴
    人庚○○帳戶轉帳匯款29,967元至戊○○上開中都郵局帳戶
    內；(3)於同日19時30分許，先後冒充為雅虎奇摩商店賣家及
    臺灣銀行人員撥打電話向告訴人丙○○佯稱：丙○○在雅虎
    奇摩網站購物分期付款設定錯誤，須至銀行自動櫃員機處理
    解除設定云云，使告訴人丙○○信以為真而陷於錯誤，致於
    當日19時30分後之當日某時許，至臺北縣三峽鎮○○路71號
    之由合作金庫銀行所設置之自動櫃員機前，依對方指示操作
    自動櫃員機，並自告訴人丙○○帳戶轉帳匯款17,355元至戊○○上開中都郵局帳戶內；(4)於同日20時11分許，冒充為雅
    虎奇摩商店賣家人員撥打電話向告訴人己○○佯稱：己○○
    在雅虎奇摩網站購物分期付款設定錯誤，須至銀行自動櫃員
    機處理解除設定云云，使告訴人己○○信以為真而陷於錯誤
    ，致於當日21時6 分許，至彰化縣田中鎮田中工業區某處由
    臺灣中小企業銀行所設置之自動櫃員機前，依對方指示操作
    自動櫃員機，並自告訴人己○○帳戶轉帳匯款15,991元至戊○○上開中都郵局帳戶內等情，為被告於本院審理時所不爭
    執（見院一卷第18頁），並經告訴人乙○○、庚○○、丙○○、己○○於警詢中指訴甚詳（見警二卷第11至17頁、警一
    卷第1 頁），復有查詢帳戶最近交易資料、局號帳號查詢客
    戶存簿資料各1 份（見警一卷第13、14頁）、臺中縣警察局
    烏日分局犁份派出所受理各類案件紀錄表、受理刑事案件報
    案三聯單、臺灣銀行自動櫃員機交易明細表各1 紙（見警二
    卷第19至21頁）、桃園縣政府警察局龍潭分局中興派出所受
    理各類案件紀錄表、受理刑事案件報案三聯單、合作金庫銀
    行自動櫃員機之交易明細表各1 紙（見警二卷第25至27頁）
    、臺北縣政府警察局三峽分局三峽派出所受理詐騙帳戶通報
    警示簡便格式表、臺灣銀行網路銀行交易明細表各1 紙（見
    警一卷第8 、15頁）、臺中縣警察局烏日分局犁份派出所陳
    報單、彰化縣警察局北斗分局成功派出所受理詐騙帳戶通報
    警示簡便格式表、受理刑事案件報案三聯單、臺灣中小企業
    銀行自動櫃員機交易明細表各1 紙（見警二卷第33、34、37
    、38頁），足證被告申用之中都郵局帳戶確已遭詐騙集團用
    以作為詐騙告訴人乙○○、庚○○、丙○○、己○○等人匯
    入款項所得之匯款帳戶甚明。
  (二)被告雖否認有幫助詐欺取財之犯行，並以前揭情詞置辯。惟
    查：
  １、被告於98年4 月28日偵訊中辯稱：「（提示高雄中都郵局
      00000000000000帳戶開戶資料及交易明細表，帳戶是否你
      開戶）是，但是我在97年3 月間搬家前就不見了．．．我
      就沒有去辦理掛失止付，也沒有報警、申請補發．．．帳
      戶應該是在高雄不見的，我不見了存摺、印章、提款卡，
      這些都是放一起的，密碼我寫在提款卡套子外面」云云（
      見偵二卷第16頁），於本院98年7 月30日準備程序時則辯
      稱：中都郵局帳戶是我申辦的沒有錯，我於97年3 月搬家
      後發現存摺不見，密碼我是貼在金融卡套子上面，是金融
      卡跟存摺都遺失云云（見院一卷第17頁）。嗣於本院98年
      9 月24日審理時辯稱：密碼我寫在紙上，貼在提款卡上，
      提款卡和存摺一起放，印章沒有放在一起，去年（指97年
      ）8 、9 月間發現遺失云云（見院二卷第22頁正反面）。
      綜觀被告在偵訊及本院準備、審理中之供述，就遺失中都
      郵局帳戶存摺等物之時間及印章是否一起遺失，先後辯解
      不一其詞，已見情虛。
  ２、另衡諸一般人使用金融帳戶提款之習慣，為避免遺失存摺
      或金融（提款）卡時，帳戶內之存款遭人盜領，通常均將
      金融卡、存摺與密碼分別存放，而不至於將密碼記載於金
      融卡上或與金融卡同處存放，否則密碼之設定即失其意義
      ，此乃眾所週知之事。又設定金融卡密碼，衡諸常情，通
      常亦多以自己熟記之號碼為之以避免遺忘，且縱使被告仍
      有遺忘密碼之虞，亦當係在其他物體上註記備忘及與金融
      卡不同處置放，當無將密碼寫在紙上貼在金融卡套子上面
      且同處置放任他人知悉之理，況被告於本院審理時並供稱
      ：密碼有變更，因為郵局說要自己去變更，我就去變更比
      較好記的等語（見院二卷第24頁），則被告既已變更密碼
      以防他人知悉，復變更為被告自己「好記之密碼」，又豈
      有將密碼寫在紙上貼在金融卡套子上面之可能？是被告上
      開所辯：密碼寫在紙上貼在提款卡套子上面云云，實與常
      情大相悖離，難以採信。
  ３、又一般人發現自己存摺或提款卡遺失後，通常均會立即報
      警或向金融機構掛失止付，以防存款遭盜領及遭詐騙集團
      或不法份子違法使用，然被告竟遲遲未向開戶郵局申請掛
      失止付，亦未報警處理，顯與常情相悖。再者，從事不法
      詐騙犯罪之人，既知利用他人之帳戶遂行犯罪計畫並逃避
      追查，當知社會上一般正常之人如帳戶存摺、提款卡遭竊
      或遺失，為防止不法之徒做為不法使用而徒增訟累，必於
      發現後立即報警或向金融機構辦理掛失止付，而於原帳戶
      所有人掛失止付後，詐騙集團成員即無法以拾得或竊得之
      存摺、提款卡提領該帳戶內之存款，在此情形下，如仍以
      此帳戶作為犯罪工具，則在向被害人詐騙，並誘使被害人
      將款項轉入或匯入該帳戶後，卻又極有可能因帳戶所有人
      掛失止付而無法提領，則該詐騙集團成員大費周章從事於
      犯罪之行為，甘冒犯罪後遭追訴、處罰之風險，卻只能平
      白無故替原帳戶所有人匯入金錢，而無法得償其犯罪之目
      的，又豈是狡詐之犯罪者所為，是從事詐欺取財此等財產
      犯罪之行為人，若非確定該帳戶所有人不會去報警或申報
      掛失，以確定能自由使用該帳戶轉帳、提款，當不致於以
      該帳戶從事財產犯罪，而其此等確信，在該帳戶係拾得或
      竊得之情形，實無發生之可能。此外，提領金融帳戶內任
      何款項，必須輸入或填載所設定密碼，如未經被告本人告
      知，他人當無從得知密碼為何，遑論以之作為詐騙手法之
      人頭帳戶。是綜上論述，被告空言辯稱：中都郵局帳戶存
      摺、提款卡及密碼都遺失云云，卻始終未能提出任何證據
      以供偵查機關或法院查證以資證明，復對於其所有中都郵
      局帳戶存摺等物遺失之時間前後供述反覆不一，且關於密
      碼部分之辯詞及其供述發現遺失後之行為，亦均與常情相
      悖，然被告所有中都郵局帳戶存摺、金融卡及密碼確已分
      別為詐騙集團取得及知悉，並作為詐欺取財時供告訴人乙○○等人匯款之用，是被告上開所辯：伊郵局帳戶之存摺
      、金融卡及密碼都遺失了，沒有交付郵局帳戶給他人使用
      云云，要屬臨訟卸責之詞，不足採信，其確有於97年8 月
      21日前之某不詳時間、地點，將中都郵局帳戶之存摺、金
      融卡及密碼提供給真實姓名年籍不詳之詐騙集團成員使用
      ，應堪認定。
  (三)按金融帳戶為個人之理財工具，而政府開放金融業申請設立
    後，金融機構大量增加，一般民眾皆可以存入最低開戶金額
    之方式自由申請開設金融帳戶，並無任何特殊之限制，因此
    一般人申請存款帳戶極為容易而便利，且得同時在不同金融
    機構申請多數存款帳戶使用，並無使用他人帳戶之必要，此
    為一般日常生活所熟知之常識，故除非充作犯罪使用，並藉
    此躲避警方追緝，一般正常使用之存款帳戶，並無向他人借
    用、租用或購買帳戶存摺及金融卡等物之必要。何況，金融
    存款帳戶，攸關存戶個人財產權益，專屬性甚高，衡諸常理
    ，若非與本人有密切關係，不可能提供個人帳戶供他人使用
    ，縱有交付個人帳戶予他人使用之特殊情形，亦必會瞭解他
    人使用帳戶之目的始行提供，參以坊間報章雜誌及新聞媒體
    ，對於以簡訊、電話等方式通知中獎或如退稅、輕鬆借款等
    其他類似之不法詐騙方法及詐騙集團經常使用或收購他人存
    款帳戶，以隱匿其詐欺取財犯罪之不法行徑，規避檢警等執
    法人員之查緝，類此在社會上層出不窮之案件，亦迭經報導
    及再三批露，被告於行為時為具有相當智識及生活閱歷之成
    年人，對此社會現況當無不知之理，是被告可預見將金融機
    構之帳戶提供給不認識之他人，有可能遭他人使用於詐欺取
    財等財產犯罪，以作為詐騙被害人匯入款項所得之匯款帳戶
    ，被告竟仍提供給他人使用，足認被告確有縱有人持其存款
    帳戶作為詐欺取財之犯罪工具，亦不違其本意之幫助詐欺犯
    意甚明。
  (四)綜上，被告有事實欄所載幫助詐欺取財犯行，事證明確，其
    上開所辯，為犯後飾卸之詞，不足採信，其犯行堪以認定，
    應依法論科。
二、按刑法上之幫助犯，係對於犯罪與正犯有共同之認識，而以
    幫助之意思，對於正犯資以助力，而未參與實施犯罪之行為
    者而言。是以，如未參與實施犯罪構成要件之行為，且係出
    於幫助之意思提供助力，即屬幫助犯，而非共同正犯。本案
    被告基於幫助之故意，提供其中都郵局帳戶之存摺、金融卡
    及密碼給真實姓名年籍不詳之詐騙集團成員使用，雖然使得
    該成員及所屬詐騙集團其他成員得共同基於詐欺取財之犯意
    聯絡，由其中1 人或數人向告訴人乙○○等人詐取財物，並
    以被告所提供之上開中都郵局帳戶供作指定匯款之帳戶，規
    避檢警機關之追緝，以遂行詐欺取財之犯行，然被告提供帳
    戶供人使用之行為，並不等同於向告訴人乙○○等人施以欺
    罔之詐術行為，且亦無證據證明被告有參與詐欺取財犯行之
    構成要件行為，衡諸前揭說明，自應論以幫助犯。是核被告
    所為，係犯刑法第30條第1 項、第339 條第1 項詐欺取財罪
    之幫助犯。又被告以一幫助行為，致告訴人乙○○、庚○○
    、丙○○、己○○受騙損失財物，係一行為觸犯數罪名，為
    想像競合犯，應依刑法第55條之規定，從一重處斷（臺灣高
    等法院暨所屬法院96年法律座談會刑事類提案第7 號研討結
    果參照）。被告以幫助故意，實施構成要件以外之行為，係
    幫助犯，衡諸其犯罪情節，爰依刑法第30條第2 項規定，減
    輕其刑。爰審酌被告前無犯罪前科紀錄，有臺灣高等法院被
    告前案紀錄表1 份在卷可按，素行尚佳，而當今詐騙集團詐
    騙手法不斷翻新，行徑猖獗，惟為避免追查，均以使用人頭
    帳戶以達其詐取財物之手法，嚴重危害人與人間互信基礎及
    社會安寧秩序，被告竟提供其中都郵局帳戶資料給詐騙集團
    成員使用，使不法之徒藉此方式，輕易於詐騙後取得財物，
    致檢警難以追緝，助長詐騙之犯罪風氣，且因而致告訴人乙○○等4 人分別受騙損失如事實欄所載金錢，行為殊不可取
    ，被告犯後猶未能坦承犯行，顯乏知錯悔改之意及其犯罪之
    手段、智識程度（國中畢業）、生活狀況等一切情狀，量處
    如主文所示之刑，並諭知如主文所示之易科罰金折算標準，
    以資懲儆。
據上論斷，應依刑事訴訟法第299 條第1 項前段，刑法第30條第
1 項前段、第2 項、第339 條第1 項、第55條、第41條第1 項前
段，刑法施行法第1 條之1 ，判決如主文。
本案經檢察官丁○○到庭執行職務。
中    華    民    國    98    年    10    月    8     日
                  刑事第五庭審判長法  官  廖建瑜
                                  法  官  陳盈吉
                                  法  官  林永村
以上正本係照原本作成。
如不服本判決應於收受本判決後10日內向本院提出上訴書狀，並
應敘述具體理由，如未敘述上訴理由者，應於上訴期間屆滿後20
日內補提理由書狀於本院（均須按他造當事人之人數附繕本）「
切勿逕送上級法院」。
中    華    民    國    98    年    10    月    8     日
                                  書記官  王珮樺
附錄本案論罪科刑法條
刑法第339條
意圖為自己或第三人不法之所有，以詐術使人將本人或第三人之
物交付者，處5 年以下有期徒刑、拘役或科或併科1 千元以下罰
金。
以前項方法得財產上不法之利益或使第三人得之者，亦同。
前二項之未遂犯罰之。


司法院資訊處製作；財團法人民間司法改革基金會備份。
